臺灣基隆地方法院民事判決　　　　　　　 93年度訴字第550號
原　　　告　甲○○
訴訟代理人　蕭伍榮律師
被　　　告　丙○○
　　　　　　乙　○
上列當事人間確認債權存在事件，本院於94年6 月8 日言詞辯論
終結，判決如下：
    主  文
確認被告丙○○對被告乙○有新台幣貳拾參萬元之債權存在。
原告其餘之訴駁回。
訴訟費用由被告丙○○、乙○各負擔十分之一，餘由原告負擔。
    事實及理由
壹、程序部分
一、本件被告丙○○、乙○二人，未於最後言詞辯論期日到場，
    核無民事訴訟法第386 條各款所列情形，爰依原告之聲請，
    由其一造辯論而為判決。
二、按共同訴訟之被告數人，其住所不在一法院管轄區域內者，
    各該住所地之法院俱有管轄權，民事訴訟法第20條定有明文
    。本件原告起訴請求確認被告丙○○對被告乙○有新臺幣（
    下同）1,500,000 元債務存在，其訴訟標的即屬同一之事實
    上及法律上原因者，依民事訴訟法第53條第2 款之規定，為
    共同訴訟。如其普通審判籍不在一法院管轄區域內者，原告
    得自由選擇向任何被告普通審判籍所在地之法院起訴（最高
    法院18年上字第2231號判例參照）。被告丙○○之住所既在
    本院管轄區域之基隆市○○路161 之4 號3 樓，原告自得選
    擇向本院起訴；被告乙○之住所雖係在本院管轄區域外之嘉
    義縣，依上開說明，本院對之亦有管轄權。從而被告乙○抗
    辯本院對其無管轄權云云，並不足取。
三、次按民事訴訟法第253 條固規定當事人不得就已起訴之事件
    ，於訴訟繫屬中更行起訴。被告乙○指稱原告前於本院92年
    度訴字第11號清償債務事件中，已就本件訴訟標的為請求云
    云。惟本院92年度訴字第11號民事事件業經原告於92年10月
    23日撤回起訴而脫離繫屬（見本院92年訴更字第2 號卷宗第
    19頁）乙情，業據本院調閱上開民事卷宗查核屬實。故原告
    提起本件確認之訴，並未違反一事不再理規定，是被告乙○
    就此所為之抗辯，亦不足採。
四、再按民事訴訟法第255 條第3 項規定：「訴狀送達後，原告
    不得將原訴變更或追加他訴。但有下列各款情形之一者，不
    在此限：三、擴張或縮減應受判決事項之聲明者」。原告原
    起訴請求確認被告丙○○對被告乙○有1,000,000 元債權，
    嗣於94年4 月27日言詞辯論期日時變更訴之聲明，將確認之
    金額擴張為1,500,000 元，揆諸前揭說明，屬應受判決事項
    聲明之擴張，應予准許。
五、末按積極確認之訴，只須主張權利存在者，對於否認其主張
    者提起，當事人即為適格（最高法院60年台上字第4816號判
    例參照）。又確認法律關係之訴，非原告有即受確認判決之
    法律上利益者，不得提起，民事訴訟法第247 條第1 項定有
    明文。所謂即受確認判決之法律上利益，係指法律關係之存
    否不明確，原告主觀上認其在法律上之地位有不安之狀態存
    在，且此種不安之狀態，能以確認判決將之除去者而言（最
    高法院52年台上字第1240號判例參照）。本件係原告以本院
    89 年10 月5 日基院政民執實3973字第30134 號債權憑證正
    本為執行名義向被告丙○○聲請強制執行，並聲請本院核發
    扣押命令，扣押被告丙○○對於被告乙○在上開執行命令金
    額範圍內之債權（註：原告原請求就被告丙○○對被告乙○
    之債權，在500,000 元及執行費用7,000 元範圍內予以扣押
    ，本院就此部分囑託臺灣嘉義地方法院為執行；原告嗣於94
    年5 月9 日具狀向本院執行處追加至1,000,000 元及自87年
    6 月29日起至清償日止，按年息百分之五計算之利息及執行
    費用），被告乙○曾於93年10月29日向受本院囑託執行之臺
    灣嘉義地方法院聲明異議，否認被告丙○○對被告乙○有
    2,230,000 元之債權存在，原告認其異議不實，依強制執行
    法第120 條之規定提起本訴；被告丙○○於本件訴訟審理時
    亦表示其與被告乙○間並無任何債權債務關係存在。故兩造
    間就臺灣嘉義地方法院扣押命令所載之被告乙○對被告丙○
    ○之債權是否存在，存有爭執，而該法律關係之不安定狀態
    得以確認判決除去之，故原告提起本訴，在執行名義所載金
    額範圍內，有確認之利益；至於超過執行名義範圍外，則無
    確認利益，尚非適法。又強制執行法第119 條第1 項所定第
    三人不承認債務人之債權或其他財產權存在，或於數額有爭
    議或有其他得對抗債務人請求之事由時，應於接受法院命令
    後10日內，提出書狀，向執行法院聲明異議；此聲明異議之
    性質非對法院之執行命令而為，係就債權之存在或數額，對
    執行法院所為事實之陳述，因此，縱逾期聲明或未予聲明，
    應僅發生是否得逕向第三人強制執行之問題，不得認為第三
    債務人已承認扣押之債權或其他財產存在，或承認其數額。
    故縱使第三人未對扣押令異議，亦無礙其於債權人所提之確
    認訴訟或收取訴訟中爭執之權利，法院仍應就債權是否存在
    之事實為實體之判斷。故本件被告乙○縱未對原告為追加後
    之扣押命令另行聲明異議，但既於對前次扣押命令所提之聲
    明異議中已否認被告丙○○對被告乙○有2,230,000 元之債
    權存在，本件訴訟仍有確認利益，附此敘明。
貳、實體部分
一、原告起訴主張：
  (一)其執有本院89年10月5 日基院政民執實3973字第30134 號債
    權憑證，其上載有債務人即被告丙○○應給付債權人即原告
    1,000,000 元及法定遲延利息全未受償。被告乙○與被告丙
    ○○二人於87年5 月29日訂有「覺書」，載被告等共同投資
    嘉義縣竹崎鄉○○○段884-1 地號土地，被告丙○○之股份
    ，經估價為2,230,000 元。乙○與丙○○二人協議：被告乙
    ○須依「覺書」第2 、3 點償還被告丙○○之銀行借款1,80
    0,000 元及私人借貸200,000 元後，將餘款230,000 元交還
    被告丙○○；被告丙○○則願將土地所有權讓與被告乙○。
    惟被告乙○將土地登記在兒子游文福名下，卻未履約給付金
    錢，故被告丙○○對於被告乙○應有上開2,230,000 元債權
    。原告先以前開執行名義所載債權1,000,000 元中之500,00
    0 元，就被告丙○○對於被告乙○之2,230,000 元債權中之
    500,000 元向本院聲請強制執行，本院囑託臺灣嘉義地方法
    院執行，臺灣嘉義地方法院乃核發93年度執助字第296 號執
    行命令，被告乙○提出聲明異議，否認被告丙○○有債權存
    在，原告爰依強制執行法第120 條之規定，提起本件確認之
    訴；嗣後原告並向執行法院聲請追加執行之金額為1,000,00
    0 元及自87年6 月29日起至清償日止按年息百分之五計算之
    利息及執行費用。爰於本件訴訟中，請求確認被告丙○○對
    被告乙○有1,500,000 元之債權存在。並提出：債權憑證影
    本、覺書影本、臺灣嘉義地方法院執行命令影本、被告乙○
    聲明異議狀影本、最高法院80年度台上1734號民事判決要旨
    影本、被告乙○聲明優先承買狀影本臺灣臺北地方法院民事
    執行處通知影本、分配款收據影本、原告聲請狀影本、不動
    產買賣契約書影本、被告乙○之戶口名簿影本、支付命令確
    定證明書影本、臺灣臺北地方法院執行處通知影本、臺灣嘉
    義地方法院執行命令影本各1 件、土地登記謄本、本票影本
    各2 件為證。
  (二)對於被告答辯之陳述：
    1.被告丙○○於94年1 月6 日答辯狀中對伊於87年5 月29日
      與被告乙○立有卷附覺書之真正已自認。惟被告丙○○應
      就所辯被告乙○已於多年前就覺書所載：「償還被告丙○
      ○之銀行借款1,800,000 元及私人借貸200,000 元後，將
      餘額230,000 元交還予被告丙○○」約定，已履行完畢之
      有利於己之事實，負舉證責任。
    2.被告乙○於94年3 月10日答辯狀雖片面否認原告所提覺書
      影本形式及實質上之真正，然觀本院向臺灣臺北地方法院
      調閱之87年民執公字第4382號執行卷內之被告乙○聲明優
      先承買狀之簽名，以肉眼和覺書上字跡核對，顯為相同。
      又該覺書之立同意書人為本件被告丙○○與乙○，二人為
      兄妹關係，而見證人丁○○則為被告丙○○之子，若該覺
      書為虛偽，則被告丙○○豈會於答辯狀中自認曾與被告乙
      ○立有該覺書？顯然被告乙○片面否認該覺書之真正，並
      不實在。
    3.據覺書第2 點所載，被告丙○○向臺北區中小企業銀行（
      現已更名為「臺北國際商業銀行股份有限公司」）借款
      1,800,000 元及利息應由被告乙○償還。然觀上開執行事
      件拍賣被告丙○○之不動產應有部分，雖本由訴外人李美
      瑤拍定，嗣被告乙○則以共有人身分，於88年2 月5 日向
      臺灣臺北地方法院具狀陳明，願以拍定價格優先購買被告
      丙○○之不動產應有部分，並經法院通知繳納2,558,000
      元後，由訴外人臺北國際商業銀行受分配1,576,651 元。
      顯然並非被告乙○依覺書之約定清償被告丙○○所欠臺北
      國際商業銀行之1,800,000 元及利息。此外被告乙○亦未
      舉證已清償被告丙○○另欠訴外人游晴龍及游秋菊之借款
      各100,000 元，及將所剩餘230,000 元償還給被告丙○○
      。
    4.原告與被告丙○○於87年3 月18日訂立買賣契約，被告丙
      ○○收受原告之買賣價金560,000 元後未能提出過戶相關
      資料俾辦理移轉登記而違約，原告乃解除買賣契約。根據
      買賣契約第六點約定：「乙方（即被告丙○○）違約或不
      與甲方（即原告）履行買賣時，應於違約日起拾日內將所
      收款項悉數退還外另備同額之違約金付與甲方。」故被告
      丙○○依約除須返還原告已付之買賣價金560,000 元外，
      另須給付560,000 元之違約金給原告。原告考量被告丙○
      ○之經濟狀況欠佳，乃就120,000 元讓步。被告丙○○因
      而開立二張本票予原告，合計1,000,000 元；因上開本票
      屆期未獲清償，乃向本院聲請核發支付命令並確定在案。
    5.證人丁○○於94年5 月25日言詞辯論時證稱：「覺書上見
      證人簽名部分是我自己簽的，被告丙○○是我媽媽當場簽
      的，被告乙○簽名部分是乙○拿來時就已經簽好了，覺書
      是我舅舅乙○從嘉義帶上來，當時我在當兵放假在家，我
      媽媽就叫我簽名。後來被告乙○並沒有將錢還給我母親，
      覺書上之金額應該沒有還給我媽媽」等情。可知系爭覺書
      應屬真正，係被告間為使渠等之權利義務明確而簽訂，同
      時被告乙○並未依覺書之記載履行對於被告丙○○之義務
      。
二、被告丙○○則以被告乙○在多年前即已依覺書約定履行完畢
    ，該覺書之正本亦已散失，是被告丙○○與被告乙○間已無
    任何債權債務關係存在等語置辯。被告乙○則否認與被告丙
    ○○間有任何債權債務關係存在，亦否認原告所提出「覺書
    」為真正，原告對於被告丙○○、乙○二人陳稱無債權債務
    關係存在乙節，並未舉證以實其說等語，資為抗辯。
三、兩造爭執要點：
    依上開兩造攻擊防禦之事項觀之，被告丙○○與乙○間是否
    確有簽立系爭覺書？而依系爭覺書之內容，原告是否即可依
    此確認被告丙○○對被告乙○有1,500,000 元之債權存在，
    為本件原告請求有無理由之爭點所在，茲論述如下：
  (一)被告丙○○與乙○間是否確有簽立系爭覺書？
    1.依「覺書」所載之立同意書人之一即被告丙○○於94年1
      月6 日所提出之答辯狀曾表示：「本件被告丙○○與被告
      乙○於八十七年五月二十九日所立覺書，被告乙○依覺書
      所載之：『償還被告丙○○之銀行借款一百八十萬元及私
      人借貸二十萬元後將餘款二十三萬元交還予被告丙○○』
      約定義務，被告乙○於多年前即已依覺書約定履行完畢，
      ‧‧」等語；又被告丙○○於94年4 月6 日言詞辯論期日
      時亦表示：「‧‧（問覺書正本是否在你那裡？）覺書原
      本在我那裡，後來是被偷走，不見了。‧‧（問為何會寫
      覺書？）時間太久了，我忘記了。」等語。被告丙○○既
      已在答辯狀內自承確有與被告乙○簽訂覺書乙情，僅辯稱
      被告乙○業已依約清償上開款項云云，可徵被告丙○○在
      本院審理時對原告上開有關覺書真正之主張為不知或不記
      憶之陳述，應純屬避重迴避之詞。
    2.又被告丙○○之子即證人丁○○於94年5 月25日到庭證稱
      ：「（問是否有在87年5 月29日擔任覺書之見證人？）覺
      書上見證人簽名部分是我自己簽名的，被告丙○○簽名是
      我媽媽（即被告丙○○）當場簽的，被告乙○簽名部分是
      乙○拿來覺書時就已經簽好了。」等語，益徵覺書應屬被
      告丙○○與被告乙○二人所簽立無訛。
    3.參之被告乙○於系爭覺書上之簽名字跡（見本院卷第74頁
      背面）與88年2 月5 日被告乙○具狀向臺灣嘉義地方法院
      聲明優先承買時所為之簽名字跡（見本院卷第99頁），經
      本院以肉眼辨識其字跡特徵，兩者運筆書寫方式皆相同，
      應係同一人所為。
    4.綜上，原告提出附卷之覺書，係被告丙○○與被告乙○二
      人所書立乙情，應堪認定。
  (二)原告依覺書之真正可請求確認之數額為何？
    1.依原告所提證據及系爭覺書第2 、3 點內容所載，雖可確
      認被告乙○在被告丙○○已依約將系爭土地移轉登記予被
      告乙○之子後，被告乙○並未依約履行清償被告丙○○債
      務之責；惟就系爭覺書上開約定內容觀之，被告乙○與被
      告丙○○所約定者係：被告丙○○向台北區中小企銀（
      現已改名「台北國際商業銀行股份有限公司」）借款1,80
      0,000 元之債務由被告乙○承擔；被告丙○○向訴外人
      游晴龍、游秋菊各100,000 元之借款債務由被告乙○承擔
      ；被告乙○應給付被告丙○○230,000 元。細繹系爭覺
      書第2 、3 點有關被告乙○應負擔償還之款項內容，覺書
      第3 點之約定故可認被告丙○○對被告乙○有230,000 元
      之債權存在，且被告乙○亦無法證明其已清償該部分債務
      ，而可認原告此部分之請求為有理由；惟覺書第2 點之約
      定應係被告乙○願意承擔被告丙○○向第三人之借款債務
      合計2,000,000 元，被告乙○依此覺書約定負有向第三人
      清償被告丙○○債務之責，故系爭覺書第2 點之約定所影
      響的應是在被告丙○○之債權人不承認該債務承擔時，該
      點約定對被告丙○○之債權人不生效力，但並不會因此點
      約定而使被告丙○○對被告乙○取得上開2,000,000 元之
      債權。是原告依系爭覺書第2 點約定請求確定被告丙○○
      對被告乙○有2,000,000 元債權存在乙節，並無理由。
    2.從而，原告基於系爭覺書之約定，請求確認被告丙○○對
      於被告乙○有1,500,000 元債權存在，依前所述，在230,
      000 元範圍內，為有理由，應予准許；逾此部分，則屬無
      據，應予駁回。
四、本件事證已臻明確，兩造其餘攻擊防禦方法，核與判決結果
    無影響，爰不一一論述，併予敘明。
五、據上論結：本件原告之訴為一部有理由，一部無理由，依民
    事訴訟法第385 條第1 項前段、第79條、第85條第1 項，判
    決如主文。
中　　華　　民　　國　　94　　年　　6 　　月　　22　　日
　　              民事庭法　官　林玉珮
以上正本係照原本作成。
對於本件判決如有不服，應於收受送達後二十日內向本院提出上
訴書狀，敘述上訴之理由，上訴於臺灣高等法院，並按他造當事
人之人數附具繕本。
中　　華　　民　　國　　94　　年　　6 　　月　　22　　日
                        書記官　湯惠芳
